臺灣士林地方法院刑事判決　　　　　　　95年度易字第1685號
公　訴　人　臺灣士林地方法院檢察署檢察官
被　　　告　乙○○
選任辯護人　郭緯中律師
　　　　　　周裕暐律師
上列被告因重利案件，經檢察官提起公訴（95年度偵字第9601號
），被告為有罪之陳述，本院合議庭裁定改行簡式審判程序，並
判決如下：
    主  文
乙○○共同連續犯重利罪，處拘役伍拾伍日，如易科罰金，以銀
元參佰元即新臺幣玖佰元折算壹日，扣案之現金新臺幣肆仟元沒
收。
    事  實
一、乙○○與姓名年籍不詳之劉姓成年男子及劉月英（檢察官另
    案偵辦）共同基於概括犯意，由劉姓男子於民國95年5 、6
    月間在報紙分類廣告欄刊登借款廣告，印製「劉代書事務所
    、個人融資、小額貸款」之名片，由劉月英提供臺北縣土城
    工業區郵局0000000 號帳戶作為收取借款本金與利息之用，
    乙○○則以新臺幣（下同）三萬五千元之月薪受僱於劉姓男
    子並負責放款與收款等事項，趁他人急迫之際，以月息三十
    三分至七十五分不等之重利，貸以金錢，賺取與原本顯不相
    當之重利。嗣李惠華、甲○○、林宜璋、陳柏蒼等人因急需
    金錢週轉分別於附表所列時間撥打廣告之電話與劉姓男子聯
    絡，談妥附表所示以十天為一期並預扣利息之借款方式及借
    款金額後，劉姓男子即連續指派乙○○及年籍不詳之成年男
    子將借款送交李惠華等人，並要求李惠華等人提供證件及簽
    立本票作為擔保，且應按時將本金或利息匯入劉月英上揭存
    款帳戶，劉姓男子與乙○○等人因而獲取與原本顯不相當之
    重利。嗣因甲○○無力清償報警，95年7 月31日乙○○受劉
    姓男子之指使前去向甲○○收取利息時，為警在臺北市○○
    區○○路218之5號前當場查獲，並扣得已收取之利息四千元
    。
二、案經臺北市政府警察局北投分局報請臺灣士林地方法院檢察
    署檢察官偵查起訴。
    理  由
一、前揭犯罪事實，業據被告乙○○於警詢時、偵查中、本院準
    備程序及審理時供認不諱（見偵查卷第7 至10、32至33頁、
    96年5 月9 日準備程序筆錄及審判筆錄），並經證人甲○○
    、李惠華、陳柏蒼、林宜璋於警詢時、偵查中證述屬實（見
    偵查卷第12至14、41至42、89至90、102 至103 、116 至
    118 、126 至127 頁），且有林宜璋貸款協議書、本票、劉
    代書事務所名片影本、被告乙○○手寫之還款方式、劉月英
    上開存款帳戶交易明細各一份在卷可資佐證，足證被告自白
    與事實相符。本件事證明確，被告犯行堪以認定。
二、核被告所為，係犯刑法第344 條之重利罪。而被告行為後，
    94年2 月2 日修正公布之刑法，已於95年7 月1 日施行，其
    中第2 條第1 項「行為後法律有變更者，適用行為時之法律
    。但行為後之法律有利於行為人者，適用最有利於行為人之
    法律」之規定，係規範行為後法律變更所生新舊法律比較適
    用之準據法，於刑法修正施行後，自應適用前開修正後之規
    定，為「從舊從輕」之比較。又比較新舊法時，應就罪刑有
    關之共犯、未遂犯、想像競合犯、牽連犯、連續犯、結合犯
    ，以及累犯加重、自首減輕暨其他法定加減原因（如身分加
    減）與加減例等一切情形，綜其全部罪刑之結果，而為整個
    之適用，不能割裂而分別適用有利益之條文（最高法院24年
    度上字第4634號、27年度上字第2615號判例意旨、最高法院
    95 年 度第8 次刑事庭會議決議參照）。經查：(一)刑法第28
    條原規定：「二人以上共同『實施』犯罪之行為者，皆為共
    同正犯。」新法修正為：「二人以上共同『實行』犯罪之行
    為者，皆為共同正犯。」將舊法之「實施」修正為「實行」
    。原「實施」之概念，包含陰謀、預備、著手及實行等階段
    之行為，修正後僅共同實行犯罪行為始成立共同正犯。是新
    法共同正犯之範圍已限縮，排除陰謀犯、預備犯之共同正犯
    。新舊法就共同正犯之範圍既因此而有變動，自屬犯罪罪後
    法律有變更，經比較新舊法結果，以修正後之規定對被告較
    為有利。(二)修正前刑法第56條連續犯之規定，已自修正後刑
    法中刪除，此刪除雖非犯罪構成要件之變更，但顯已影響行
    為人刑罰之法律效果，自屬法律有變更，經比較新舊法結果
    ，修正後之規定並非較有利於被告。(三)經綜合比較後，以修
    正前之刑法規定對於被告較為有利，本件自應整個適用修正
    前刑法相關規定。查本件被告乙○○與姓名年籍不詳之劉姓
    成年男子、劉月英共同乘人經濟陷於急迫之際，貸以金錢，
    以取得與原本顯不相當之重利，有犯意聯絡及行為分擔，應
    依修正前刑法第28條之規定論以共同正犯。被告先後多次重
    利犯行，時間緊接，所犯罪名相同，顯係基於概括犯意為之
    ，為連續犯，應依修正前刑法第56條之規定各以一罪論，並
    加重其刑。爰審酌被告受僱他人經營之高利貸業務，有損社
    會善良風氣，並考量其犯罪動機、犯罪手段，及犯罪情節之
    輕重，與犯罪後坦承犯行之態度等一切情狀，量處拘役五十
    五日。又被告於犯罪時之刑法第41條第1 項前段規定：「犯
    最重本刑為五年以下有期徒刑以下之刑之罪，而受六個月以
    下有期徒刑或拘役之宣告，因身體、教育、職業、家庭之關
    係或其他正當事由，執行顯有困難者，得以一元以上三元以
    下折算一日，易科罰金。」而被告行為時之易科罰金折算標
    準，修正前罰金罰鍰提高標準條例第2 條前段（現已刪除）
    規定，就其原定數額提高為一百倍折算一日，則本件被告行
    為時之易科罰金折算標準，應以銀元三百元折算一日，經折
    算為新臺幣後，應以新臺幣九百元折算為一日。惟95年7 月
    1 日修正公布施行之刑法第41條第1 項前段則規定：「犯最
    重本為五年以下有期徒刑以下之刑之罪，而受六個月以下有
    期徒刑或拘役之宣告者，得以新臺幣一千元、二千元或三千
    元折算一日，易科罰金。」比較修正前後之易科罰金折算標
    準，以95年7 月1 日修正公布施行前之規定，較有利於被告
    ，則應依刑法第2 條第1 項前段，適用修正前刑法第41條第
    1 項前段規定，定其折算標準。
三、扣案之不法所得四千元，係被告向甲○○收取之利息，為犯
    罪所得之物，業據其於警詢時供明在卷，應依刑法第38條第
    1 項第3 款之規定宣告沒收。
據上論斷，應依刑事訴訟法第299 條第1 項前段、第273 條之1
第1 項，刑法第2 條第1 項前段、第344 條、第38條第1 項第3
款，修正前刑法第28條、第56條、第41條第1 項前段，刑法施行
法第1 條之1 ，修正前罰金罰鍰提高標準條例第2 條，現行法規
所定貨幣單位折算新臺幣條例第2 條，判決如主文。
本案經檢察官高俊申到庭執行職務。
中　　華　　民　　國　　96　　年　　5 　　月　　30　　日
                  刑事第三庭法  官  周明鴻
以上正本證明與原本無異。
如不服本判決應於判決送達後10日內向本院提出上訴狀。
                            書記官  丁梅芬
中　　華　　民　　國　　96　　年　　5 　　月　　30　　日
附表：
┌───┬─────┬────┬────┬───────┬────┬───┐
│借款人│借款時間  │借款金額│實拿金額│預扣及每期利息│送款人  │附註  │
├───┼─────┼────┼────┼───────┼────┼───┤
│李惠華│95年5月間 │10萬元  │8萬5千元│1萬5千元      │不詳男子│已還清│
├───┼─────┼────┼────┼───────┼────┼───┤
│甲○○│95年6月5日│10萬元  │8萬7千元│1萬3千元      │乙○○  │未還清│
├───┼─────┼────┼────┼───────┼────┼───┤
│陳柏蒼│95年6月間 │3萬元   │2萬7千元│3千元         │不詳男子│已還清│
├───┼─────┼────┼────┼───────┼────┼───┤
│林宜璋│95年6月間 │2萬元   │1萬6千元│4千元         │乙○○  │已還清│
└───┴─────┴────┴────┴───────┴────┴───┘
附錄法條：
中華民國刑法第344條
（重利罪）
乘他人急迫、輕率或無經驗貸以金錢或其他物品，而取得與原本
顯不相當之重利者，處1 年以下有期徒刑、拘役或科或併科1千
元以下罰金。
